【裁判字號】    88,上,197
【裁判日期】    900731
【裁判案由】    清償債務
【裁判全文】
台灣高等法院臺中分院民事判決  八十八年度上字第一九七號
      上  訴  人  甲○○○
      上  訴  人  戊○○
      上  訴  人  己○○
      訴訟代理人  劉玉珠
      被上訴人    丁○○○
      被上訴人    丙○○
      被上訴人    乙○○
右當事人間請求清償債務事件，上訴人對於中華民國八十八年一月七日臺灣臺中地方
法院八十五年度訴字第二三九五號第一審判決提起上訴，本院判決如左：
    主    文
上訴駁回。
第二審訴訟費用由上訴人負擔。
    事    實
甲、上訴人方面：
一、聲明：求為判決：(一)原判決不利於上訴人部分均廢棄，被上訴人在第一審之請求
    駁回。(二)第一、二審訴訟費用均由被上訴人負擔。(三)如受不利判決，願供擔保請
    准予宣告免為假執行。
二、陳述：除與原判決記載相同者，茲引用之外，補稱：
  (一)原審法院判決上訴人敗訴，無非是以上訴人應與被上訴人分擔被繼承人張振模之
    喪葬費用新台幣（下同）三十四萬八千八百九十八元及生前之貸款債務五百萬元
    為由，惟其認事用法均有違誤之處，茲說明如下：
  1.喪葬費用部分：
    喪葬費用屬繼承費用，以必要費用為限，得隨時自遺產支出，非被繼承人生前所
    負之一般債務，被上訴人自不得依民法第一一五三條、第二八一條請求上訴人分
    擔此部分之費用：
    (1)依法務部七十九年律字第九○  七一號函之意旨可知，被繼承人死亡後，已喪失
      其作為債權債務主體之權利能力，第三人如有為被繼承人支付喪葬費用者，該
      第三人非可認為是被繼承人之債權人。參諸外國立法例及我國多數學者見解，
      喪葬費用應解釋為繼承費用，依民法第一一五○  條規定，由遺產中支付之，惟
      以必要費用為限。且鑑於為死者支付喪葬費用，係葬禮民俗之一環節，屬尊敬
      死者必要之舉，自不宜將之與死者生前所負之一般債務同視。本件被上訴人所
      提出有關喪葬費用之單據冊是私文書，上訴人否認其真正，被上訴人即負有舉
      証責任。且單據冊中之項目及金額，並非全部是必要費用。而縱使有必要之喪
      葬費用，依上開法務部函，亦應由遺產中支付之，被上訴人出租被繼承人之遺
      產房屋的租金收入，即足支付必要之喪葬費用，被上訴人怎可再請求上訴人分
      擔此部分之費用？請鈞院命被上訴人提出遺產房屋之租金收入的明細表。被上
      訴人答辯狀稱：「．．（繼承人各自收到之香奠禮金，曾由各人取回，故無禮
      金可抵充，並此說明）．．．」云云，顯然有悖於事實。至少被繼承人張振模
      之至親好友等所送的奠儀為數不少，應抵充張振模的喪葬費用，到底是誰把該
      部分的奠儀取走了？怎麼會如同被上訴人所言「無禮金可抵充」？鈞院可傳訊
      被繼承人張振模之弟張振旋、其妹張雪碧等人到庭說明當時有無致送奠儀？金
      額多少？可能的話，調閱當時之奠儀記錄簿，即可知被上訴人所言不實。被上
      訴人所收受張振模喪葬之奠儀禮金，完全沒有提出列入計算，該禮金皆是被上
      訴人所收入且為其所保管，故其有提出之義務。況當時喪宅是設在被上訴人的
      住處，連訃文上所寫的地點及電話號碼都是被上訴人的住處及電話，則被上訴
      人所稱奠儀禮金是各人發文，各人收各人的云云，不但違反事實，更違背經驗
      法則。
    (2)民法第一一五三條第一項固然規定：「繼承人對於被繼承人之債務，負連帶責
      任。」，但因喪葬費用既非被繼承人之債務，則被上訴人依民法第一一五三條
      、第二八一條請求上訴人分擔喪葬費用，自無理由，應予駁回。
  2.張振模生前貸款債務部分：此部分並不存在。
    (1)兩造之父張振模死亡前十六天豈能抱病借款？但被上訴人卻居然有所謂借款資
      料，實已極不合常理。被上訴人所謂借款總數為五百萬元云云，但到底借款撥
      入何人帳戶？有撥入張振模帳戶內嗎？該款流向為何？用於何處？應命被上訴
      人舉証及說明，否則所謂有向台中市第七信用合作社（以下稱七信）借得之五
      百萬元卻如果未借到；或是被上訴人自行利用；則被上訴人於民國（下同）八
      十二年八月十三日將該五百萬元清償給七信云云，即是被上訴人個人應負責還
      款之事項，則與張振模何關？更與上訴人無關。又所謂支付給七信之利息，亦
      應由被上訴人自行負擔，豈能要求上訴人等共同負擔？另被上訴人與上訴人幾
      乎同時於八十二年五月十三日收到七信之催告還款書，上訴人己○○收到催告
      還款書後，獲知遭人冒名偽造變成連帶保証人，至感憤怒，故旋於八十二年五
      月底向台中地檢署提出刑事告發狀，並於八十二年七月五日下午應訊後，被上
      訴人旋即於八十二年八月十三日趕快將該筆借款五百萬元清償，設若系爭債務
      屬實，被上訴人豈有急於將債務攬於己身並火速償還全部，而不邀同上訴人一
      起清償之理，且被上訴人償還方式竟是以「借新還舊」之模式向同一行庫（即
      七信）另貸一筆項，令人不禁懷疑被上訴人是否別有所圖？該所謂五百萬元借
      款既被冒填連帶保証人為己○○，但七信卻未向上訴人己○○對保過，故被上
      訴人心虛恐受偽造文書罪之制裁，才於八十二年八月十三日在該告發案件偵查
      期間內迅即清償完畢，以防該虛偽債務一旦曝光將前功盡棄，無法達到目的，
      而此益証該借款是被上訴人違法冒名貸款。請  鈞長明察秋毫，即可發現借款
      申請書與借據上之所謂「借款人張振模」、「連帶保証人丁○○○、己○○」
      、及三處住址，均為同一人所寫，該所謂五百萬元借款，絕非張振模所借，亦
      非己○○所同意連帶保証，故上訴人等無庸負擔該被上訴人所謂之借款，原審
      對借款申請書等應予查証，卻疏未查証，判決自屬違誤。
    (2)上訴人費盡千辛萬苦所提出之所謂七十五年三月十一日對保及契約立約定書人
      處之「己○○」字樣，與七信內部放款帳上之「己○○」姓名，其筆法相同，
      可見上訴人己○○從未向七信借款或對保，也從未擔任張振模或任何人之連帶
      保証人，然竟遭冒簽為連帶保証人，由此足見整份所謂張振模的借款單據，都
      是虛偽不實，故上訴人等否認張振模有向該七信借款，則被上訴人所謂張振模
      借款五百萬元及支付利息云云，並不實在。又七信人員，明知己○○並未擔任
      連帶保証人，卻仍以己○○是連帶保証人而予貸款，則該款流向問題重重，故
      七信人員証詞，有利害關係，不足相信。被上訴人答辯狀稱：「查上訴人己○
      ○有無做張振模之借款連帶保証人，與本件訴訟毫不相干．．．」云云，惟上
      訴人己○○是否為系爭貸款之真正的連帶保証人，有無去「對保」，關係著被
      繼承人張振模之借款債務是否為真，進而決定上訴人是否須共同分擔該債務，
      正與本件息息相關，怎能說與本件訴訟毫不相干？
    (3)本件系爭貸款過程漏洞百出、疑竇叢生，令人難以相信借款債務為真，茲列舉
      如下：
      所有單據中所謂連帶保証人己○○之戶籍地址，沒有任何一紙書寫正確，真
        不知七信是如何進行「對保」手續的？
      另偽造文書案（台中地檢署八十六年偵字第一二五○  一號及八十七年偵續字
        第四十號）中，檢察官均認為，所有單據中，連帶保証人一欄內「己○○」
        三個字，沒有一紙是己○○本人親自簽寫。七信到底是如何通過審核的？
      所有單據中，連帶保証人一欄內「己○○」的字體有二種版本以上，借款人
        「張振模」的字體亦至少有二種版本，若真是由本人親自所簽寫，怎會有此
        種情形出現？
      七十五年三月十一日所謂對保及契約立約定書人處之「己○○」字樣，與七
        信內部放款帳上之「己○○」姓名，筆法竟然相同（按二者都係遭偽造），
        敬請鈞院函查七信內部放款帳上「己○○」字樣是由那一位人員繕寫的，也
        許即可知「內應」是誰，進而証明系爭借款是虛偽的。
      張振模因患有胰臟癌，於七十七年七月十二日第五次住院直至同年月三十一
        日下午一時病逝，張振模怎麼可能在七十七年七月十四日重病住院期間到七
        信辦理借款手續，而醫院所稱僅七十七年七月二十五日上午九時至十時請假
        外出，但當日並非「借款之日期」，依張振模當時的身體狀況及意識狀況，
        不可能去借錢，被上訴人竟然會有七十七年七月十四日張振模之放款借據，
        如此不合常理至極的借款債務，必然是虛偽假造的。
  (二)被上訴人稱因張振模無工作，又生病故須龐大生活費及醫藥費，所以須借款云云
    ，並不實在，請命被上訴人舉証。張振模有三民路、中山路房屋，每月有高額租
    金收入，可供全部生活所須及醫藥費等支出，故根本不必再借款使用，且以張振
    模名義借款撥入之張振模七信七五六之二號支票帳號，係被上訴人丁○○○等所
    使用，非張振模所使用。又根據被上訴人丁○○○一人所申報之遺產稅，張振模
    之醫藥費只花費三十三萬四千三百四十六元，故何須支出七百萬元之醫療費？被
    上訴人主張借款係「支付龐大的醫藥費」，上訴人否認，請命被上訴人舉証。張
    振模七信七五六之二號支票帳簿內出入明細表（借款係撥入此帳戶）、及以張振
    模名義所開出之支票影本、暨被上訴人丁○○○等所製作並呈給原審卷據以表示
    証明其等收入不夠支出之現金收支明細表等文件，已可以明瞭系爭借款不是張振
    模所使用，而是被上訴人丁○○○等所掌控使用，或是丁○○○一人在借款及使
    用該支票簿內之金錢，故本應由被上訴人丁○○○等或丁○○○一人負責清償，
    上訴人等無須負清償借款之責，分述如下：
    1.張振模依診斷証明書所示五次住院出院日期分別為自年月３日住院至
      年月日出院、自年１月５日住院至年１月日出院、自年２月
      １０日住院至年２月日出院、自年６月１０日住院至年６月日出院、
      自年７月日住院至年７月日出院，當日下午死亡。依前揭住院期間
      張振模在七信之前揭支票帳戶收支明細表，於張振模住院期間計被領出新台幣
      五十九萬九千八百五十一元、及共借款三十萬元，由此可知系爭借款雖以張振
      模名義所借，但實際借款人及使用該借款者均非張振模，而係被上訴人等在使
      用掌控至明。
    2.又從七信張振模支票帳戶出入明細表內，可知七十七年七月三十一日張振模死
      亡後，竟有五天（即年８月１日二筆、年８月２日一筆、年８月４日一
      筆、年８月９日一筆）共計十三萬四千七百八十六元之支出，故假如係由張
      振模在使用該支票帳戶內之金錢，則又為何張振模已死亡卻仍被領款使用呢？
      故顯然於張振模死亡後，被上訴人等仍繼續在使用該支票帳戶內之金錢，故系
      爭借款，本應由被上訴人等負責清償。
    3.又前述七十七年七月三十一日張振模死亡後之五筆支出，被上訴人等並無將之
      記載於被上訴人所製作之現金收支明細表內，則顯然是被上訴人使用該款，故
      匿而不報。
    4.從七信所呈之十八張支票影本中，可發現張振模在住院病危期間，被上訴人丁
      ○○○仍以張振模名義簽發支票使用，有丁○○○在支票背面簽張振模姓名用
      以領款之筆跡可明，可見系爭七百萬元借款撥入之支票簿係丁○○○在使用。
      被上訴人對此十八張支票所作供述不實，上訴人戊○○反駁意見如下：第一
      張二佰萬元支票，其中之發票日期中之借據，有偽造之嫌。第二、三張支票
      之使用途徑，均是被上訴人自行狡辯解釋，其應負舉証之責。第四張支票謂
      係退還承租人張桂英押金云云，然查既然被上訴人這般如此了然於胸，則請其
      拿出確切事証，以供昭信，否則與上訴人何干？第五張支票，被上訴人稱是
      張振模生前開給被上訴人之家庭生活費，更屬笑談，恩愛夫妻生活費之給予，
      依經驗常理法則豈是如此方式？且查若有由渠等享用卻欲令元配子女支付，何
      其不公？第六張支票之用途，更是至為不公，按戊○○家父過世前一個月，
      被上訴人竟匠心設計，要挾逼迫家父作出與平日理智不相稱之贈與動作，而讓
      被上訴人能占有地下室、一樓之五分之三、二樓及三樓之所有權，縱令不公如
      此，其繳納之贈與稅，還公款私用，合乎情理？元配的孩子己○○、戊○○、
      張德昭，卻至今仍顛沛流離在外租賃，真是處處無家處處家，年年難過年年過
      ，此情此景，何足堪為相較？況上訴人家父自與外遇對象張金龍之母及丙○○
      之母交往爾後，令元配子女嚐盡所有其適值年齡期間不該有之辛酸苦楚。戊○
      ○是元配子女，不禁想問，拆散別人家庭的被上訴人，不但享盡資源，還要強
      加莫名其妙的債務於元配子女的頭上，天地之間、公理、正義何在？第七張
      支票，被上訴人稱又係退還承租人押金，請命被上訴人舉証！第八張起至十
      八張支票，亦請命被上訴人舉証，否則殊難相信，尤其被上訴人所稱有租賃情
      事云云，請命其出示契約書，否則絕難以相信。又被上訴人對於第五張支票之
      說明，既已表白原家父張振模生前交付之生活費用，是則，較之被上訴人如八
      十九年五月六日狀中另一段之供述「被上訴人等並未使用張表模借來之金錢」
      ，更顯矛盾而荒唐至極，令人噴飯。
    5.被上訴人丁○○○等所製作呈庭之現金收支明細表及收據，除無法証明係由何
      人何地所支出外，亦不是上訴人等應負責之支出，且其上更有不實之記載，意
      圖使法院為不正確判決，請  鈞院見該現金收支明細表內載「年５月日支
      出中山路租賃所得稅．４～．４之稅金九萬元正」云云，並不實在，因甲
      ：沒有支出之收據；乙：依稅捐處之報稅方法計算應為：該被上訴人所製作
      之現金收支明細表內所載該段期間即一年租金所得共計544000元，稅捐處核
      定申報租金所得稅時可先扣除百分之四十三之成本支出，又年至年之全
      年所得累進稅率為：如綜合所得淨額為300000～800000元間之數額，則乘於百
      分之十三再減累進差額21000，等於全年應納稅額。故該段期間（即一年）
      之所得稅為：544000即全年所得總額減（544000乘於43%）即全年所得淨額乘
      於百分十三即累進稅率減21000等於19310元即該段期間應納稅額。則90000除
      於19310等於4．66倍，則544000乘於4．66倍等於0000000元正（該期間實際應
      有之租賃所得）。由以上計算結果，可獲得二種可能，第一、或為：被上訴人
      之現金帳簿並不實在，即根本沒支出該筆租賃所得稅九萬元。第二、或為：如
      有支出該筆租賃所得九萬元時（按被上訴人沒提出收據証明），則被上訴人在
      該段期間，即有少記載租金收入達一百九十九萬一千零四十元（即0000000減
      544000等於0000000）。故被上訴人所製作之現金明細，無論是屬於上述那一
      種情形，絕不實在。請  鈞院見被上訴人等所製作之明細表載「七十七年十一
      月二十日中山路一樓租金收入四十五萬六千元」、及「七十八年十一月二十四
      日中山路一樓租金收入三十萬元正」之記載，均係以多報少，此由該中山路一
      樓之房屋租賃契約書影本（租期二年），所約定之租金額第一年為一百一十四
      萬元，第二年亦是一百一十四萬元，已可証明，惟丁○○○等人卻僅分別記載
      每年為四十五萬六千元、及三十萬元之租金收入，顯然被上訴人丁○○○等所
      為主張，均不可採。
  (三)本件借款，因均係張振模與被上訴人等共同生活期間內所發生之借款，且據被上
    訴人稱張振模在當教師後，生前有十多年都沒做什麼事云云，查張振模所生子女
    有包含第一任妻子所生之己○○、張德昭、甲○○○、戊○○；及第二任妻子丁
    ○○○所生之丙○○、乙○○、及同居人姚菊子（按係比丁○○○還早認識）所
    生之張金龍、張金鳳（按張金龍、張金鳳本亦一併起訴，後來良心發現，故在第
    一審就撤回起訴）等，而上訴人己○○等則均自己謀生，從未向其父張振模拿取
    生活費。反而是被上訴人丁○○○等人在使用系爭借款，另因張振模退休後即沒
    作什麼事，故上雅咖啡屋（即上雅飲料店）之實際經營者為丁○○○，並非張振
    模，惟被上訴人丁○○○等所列收入、支出明細表內，僅記載「上雅」咖啡屋之
    支出，但全然沒記載「上雅」咖啡屋之收入，可見被上訴人丁○○○等共同舞弊
    ，經營「上雅咖啡屋」獲利私自享用，卻運用張振模名義借款，實際並由丁○○
    ○等人在台中市○○路一六五號內居住生活使用，並在上雅咖啡屋使用，丁○○
    ○等人占用該屋之利益，不報收入，只報支出，已毫無道理，且該屋並非張振模
    所使用，則上訴人等自無須負擔一切費用。
  (四)另由張振模在第七信用合作社之支票帳戶資料，得知張振模之身分証上職業欄記
    載為「三益記店東」，惟查三益記即係張振模與上訴人之生母陳雙珠一同經營之
    三益記電器行，該商店早於民國五十三年間因張振模又與第二任同居人姚菊子（
    即訴外人張金鳳、張金龍之生母）一起同居，故於五十三年間停止營業，且該商
    號並無設立任何登記。依張振模三信借款申請書記載，職業是餐飲商，又三信的
    內部資料載「該員係從事餐飲業、生意踏實，近因生意上需短期資金週轉，申貸
    本款．．」等等，另在七信借款申請書上載「借款用途：經常性周轉金，還款財
    源營業收入」等等，可見該款是遭使用於被上訴人等所經營「上雅咖啡屋即上雅
    飲料店」，真正借款人是「上雅咖啡屋」，並非張振模，且還款來源是營業收入
    ，而「上雅咖啡屋」的收入卻由被上訴人等人所把持，故被上訴人是利用張振模
    之名行搬運錢財之實，焉能令全體繼承人平均分攤。
  (五)被上訴人丁○○○才係實際向七信借款之借款人及借款使用人，退萬步言之，如
    其非為實際借款人及使用人，其並不須去償還該借款，大可任由銀行拍賣張振模
    所遺留之土地及房屋即可，該七銀係第一順位抵押權人，並非無法清償，故丁○
    ○○係為自己之借款而去清償，自不應向上訴人等請求。假如本件系爭借款係張
    振模所借，然因該借款並未到期，而丁○○○等卻私自作所謂償還借款行為，而
    該行為並未使眾繼承人得利，反而使借款利率提高，被上訴人再以本件起訴請求
    清償，其請求絕無理由。按八十二年當時土地及房價仍高漲中，如由銀行拍賣抵
    押權，眾繼承人並無須負擔所謂高額利息等，故上訴人等並無不當得利，反而受
    有損害。
  (六)假如  鈞院仍認本件借款係張振模所用，則因張振模所有財產均係由被上訴人在
    收入掌控，且上訴人在原審已主張以租金收入抵銷事，即就被上訴人已承認之租
    金收入全部共計應為一千零七十一萬六千七百五十六元正，該額收入扣除張振模
    名義上之全部借款七百五十萬元、喪葬費三十四萬八千八百九十八元後，仍尚剩
    餘有二百八十六萬七千八百五十八元，既有餘款，則被上訴人等自無理由主張上
    訴人應分擔本件清償借款。且就利息部分，因本件張振模名義上之借款，本為長
    期擔保放款，其所約定利率為百分之六．七五或百分之七，但經被上訴人丁○○
    ○等人以所謂借新還舊，而造成其等主張之利息竟高達百分之十二．七五或十三
    ．十五之利率，故該超出原利息數額之利息，自亦不應由上訴人等負責。
  (七)被上訴人稱上訴人己○○於六十八年十二月二十八日曾有對保並擔任保証人云云
    ，並不實在，且假如該六十八年十二月二十八日之對保係己○○所簽，惟查本件
    借款之開始係於六十八年一月九日設定本金最高限額新台幣三百萬元、及七十一
    年六月三十日設定本金最高限額二百萬元，且至今均未塗銷，則該六十八年十二
    月二十八日己○○之約定書與本案借款並無關連，亦無約定擔保若干金額？更與
    七十一年六月三十日之借款更無關係。又本件証人銀行人員劉熟進所呈  鈞院之
    借款明細，係自七十二年始借款；更有甚之，七十五年三月十一日之約定書更非
    己○○所簽名，並無經對保程序，此有經己○○提起刑事告發偽造文書案，該案
    因查不出係何人偽造，故未起訴，並非認定該約定書簽名係己○○所寫。又由另
    案八十六年他字第二一二號及八十六年偵字一二五○  一號不起訴處分，只能大約
    證明該筆借據之連帶保證人非陳寶玉所書寫而已，並不能認為係己○○所親寫。
    再從該另案八十七年偵續字第四○  號案之再議書內載：劉熟進證稱：張振模自七
    十二年間起即陸續向該社借款，故己○○六十八年之約定書更與本案無關。又劉
    熟進係承辦人員，且因無實際對保，有違規定，故與本案有利害關係，其証言既
    不客觀，更不公正，不可採憑。另劉熟進所提出之丁○○○等於八十七年左右之
    借款分別為一百七十萬元共三筆計五百一十萬元，與被上訴人所稱本件於八十二
    年間清償之借款有何相關？時間與金額均不相同，並不能証明係以該借款來清償
    本案借款，証人劉熟進亦非親眼看到係張振模所親寫，故更不能証明該借款係張
    振模所借。另張振模之堂弟口述，由他人代寫之感言，亦可以証明七信借款申請
    書上張振模名義之借款資料，並非張振模所寫。
  (八)証人醫生何錄滄係以猜測語氣稱也有病人不經請假即外出云云，並不能為本件張
    振模有無具體外出之証明，又九十年二月十六日之証人何錄滄筆錄，有所簡略，
    同時上訴人己○○與証人何錄滄對質部分，隻字未提，為表慎重起見，敬請  鈞
    院以當日之全程錄音帶內容作為準。
  (九)綜上所陳，被上訴人等請求上訴人等給付所應分擔之喪葬費用及貸款債務，並無
    理由。
三、證據：除援用第一審所提證據外，補提法務部七十九年律字第九○  七一號函、借
    款申請書、催告書、告發狀、台中地檢署通知、借據、對保字據、放款帳本、遺
    產申報書、診斷証明書及醫院函、張振模於七信之支票帳卡出入明細表、稅捐處
    報稅資料、房屋租賃契約書、市政府函正本及三信資料、七信長期放款資料、土
    地謄本正本、台中高分檢資料、分割遺產民事判決等件為證，並聲請傳訊證人劉
    熟進、張金龍、張金鳳及林郁實，併調查下列事項：
  (一)台中市第七信用合作社之張振模於七十六年六月三十日至七十七年七月三十一日
    止之提款書正本筆跡與張振模之借款申請書及借據正本及張振模於七十六年五月
    一日及七十六年五月五日在祭祀公業張攀光一四四號土地租賃會議記錄上之簽名
    筆跡等送法務部調查局或刑事警察局等單位鑑定。
  (二)請函調台中地檢署八十六年偵字第一二五○  一號及八十七年偵續字第四十號案內
    己○○當庭簽名筆跡，與己○○之親筆跡及張振模之借據上己○○簽名等送法務
    部調查局或刑事警察局等單位鑑定。
  (三)請向第七信用合作社函查：張振模於七十六年一月一日起至七十七年七月三十日
    止之所有借款計七百萬元，究竟是撥入何人之何帳戶內？張振模於七十二年以前
    如何向第七信用合作社借款？第七信用合作社對張振模是否仍有任何債權存在？
    張振模所有供擔保（含抵押擔保及普通擔保）之不動產目前是否可以塗銷抵押權
    登記？第七信用合作社對張振模之任一法定繼承人等是否仍有任何債權存在？
  (四)請向醫院函查張振模向台中七信及三信之借款申請書所示之借款日期，張振模於
    該醫院之住院情形、身體狀況、意識狀況、作何治療、在住院時間有無請假外出
    ？
  (五)請向台中市稅捐稽徵處及國稅局中區分局函查張振模所有門牌台中市○○路一三
    六號、民族路一四二號、三民路二段四十號、三民路三十六號、三民路三十八號
    等房屋，於七十年至七十七年之間租賃所得有報稅部分，其金額共為多少？
乙、被上訴人方面：
一、聲明：求為判決：(一)上訴駁回。(二)第二審訴訟費用由上訴人等負擔。
二、陳述：除與原判決記載相同者，茲引用之外，補稱：
  (一)兩造及訴外人張金龍、張金鳳、張德昭等共九人均為已故張振模之繼承人（張振
    模於民國七十七年七月三十一日亡故），繼承人對於被繼承人之債務，負連帶責
    任；繼承人相互間對於被繼承人之債務，除另有約定外，按其應繼分比例負擔之
    ，民法第一千一百五十三條有明文規定。又民法第二百八十一條規定：「連帶債
    務人中之一人，因清償或其他行為，致他債務人同免責任者，得向他債務人請求
    償還其各自分擔之部分，並自免責時起之利息。前項情形，求償權人於求償範圍
    內，承受債權人之權利」。被上訴人曾清償被繼承人張振模生前之債務，自得請
    求其餘繼承人償還其各自分擔之部分。
  (二)兩造之被繼承人張振模生前之債務及清償情形如下：
    1.張振模生前曾向台中市第第三信用合作社借五十萬元，利息及本金已全部清償
      ，本金係於七十八年一月二十六日清償，已經該合作社之職員陳振良在第一審
      結證在案。該項五十萬元借款之母利，被上訴人係以遺產出租之收入去清償，
      故不在本件訴訟向上訴人求償分擔之列。
    2.張振模生前向台中市第七信用合作社借款，共七百萬元未清償，已經該合作社
      之職員林杏宜在原審結證：「張振模在七信借款，借新還舊有二十筆」，並提
      出借款資料之影本附卷為證。依據該證人提出之「放款餘額備查卡」影本記載
      ，張振模生前在七十七年七月十四日以前之借款餘額（即借款總額）為七百萬
      元，張振模係於七十七年七月三十一日死亡，而在張振模死亡後之七十九年二
      月二日，被上訴人以出租遺產之收入，去向該合作社清償五十萬元、五十萬元
      、四十萬元、六十萬元、（亦即在七十九年二月二日共償還二百萬元—尚有五
      百萬元未清償），有上述「放款餘額備查卡」之記載可證，此二百萬元之清償
      ，既然是以出租遺產之收入去清償，故不在本件訴訟請求上訴人等分擔之列。
    3.張振模對七信之債務，上述尚未清償之五百萬元，由於七信之催討，被上訴人
      等遂以自己之名義另向七信借出五百一十萬元，而以其中之五百萬元代為清償
      ，此一事實有上述七信之「放款餘額備查卡」記載：「八十二年八月十三日償
      還一百萬元、五十萬元、一百萬元、五十萬元、五十萬元、三十萬元、六十萬
      元、六十萬元」可稽，且有被上訴人代為清償時向七信取回張振模前借款所簽
      發之八張本票，可為證據。按被上訴人等在該日向七信共清償五百萬元，而該
      五百萬元係以被上訴人等之錢代為清償，被上訴人自得向上訴人等求償其分擔
      額。
    4.被上訴人等係向七信另借五百一十萬元，以其中之五百萬元來代還張振模之舊
      債五百萬元，因此必須向七信繳付利息，計自八十二年八月十三日起至本件起
      訴前之八十五年六月二十四日止，被上訴人等共向七信繳納五百萬元部分之利
      息達一百四十九萬四千四百十四元，此一支付利息之金額，係被上訴人因代償
      張振模五百萬元債務而衍生之債務，母利共計六百四十九萬四千四百十四元，
      應由全體繼承人九名分擔（上訴人等亦係繼承人）。
  (三)又張振模之喪葬費共三十四萬八千八百九十八元，係由被上訴人等支付，不但有
    被上訴人第一審起訴狀所附呈之單據可證，（繼承人各自收到之香奠禮金，曾由
    各人取回，故無禮金可抵充，並此說明），並經上訴人等表示不爭執在案，故應
    由全體繼承人（包括上訴人等）分擔。蓋依台灣之習慣，繼承人須分擔被繼承人
    之喪葬費，依據民法第一千一百五十三條之法理，暨無因管理之法律關係，被上
    訴人等支付被繼承人之喪葬費，上訴人等應按其分擔額償還被上訴人。上訴人之
    上訴理由狀謂：「喪葬費用並非被繼承人生前之債務，被上訴人依民法第一一五
    三條、第二八一條請求上訴人分擔喪葬費用為無理由」一節，查被上訴人並非依
    據民法第一一五三條及第二八一條之規定請求上訴人分擔喪葬費用，而是在第一
    審即已表明：「依台灣之習慣，繼承人須分擔被繼承人之喪葬費用，依據民法第
    一千一百五十三條之法理，暨無因管理之法律關係，被上訴人等支付被繼承人之
    喪葬費用，上訴人等應按其分擔額償還予被上訴人」，不容上訴人越俎代庖，擅
    自指稱被上訴人依據民法第一一五三條及第二八一條之規定請求分擔喪葬費。
  (四)以上被上訴人等所支付之金額，總計為六百八十四萬三千三百十二元，（即本金
    五百萬元加利息一百四十九萬四千四百十四元，再加喪葬費三十四萬八千八百九
    十八元），其間被上訴人曾以出租遺產所收租金抵充了一百十四萬八千五百六十
    六元外，尚欠五百六十九萬四千七百四十六元，應由九名繼承人分擔，每人應分
    擔六十三萬二千七百四十九元，原審因而判令上訴人等各應給付被上訴人此一金
    額及自起訴狀繕本送達翌日起之遲延利息，並無不合。
  (五)對上訴人上訴理由之反駁：
    1.上訴人上訴理由狀謂：「被繼承人張振模在合作社之借款，係被人偽造借據，
      被上訴人冒名貸款」一節，查：
      Ａ、向金融機關借款，必須本人出面申請，先經過金融機關之核對身份證，調
          查所有權狀及納稅單據等，再經過估價，對保等繁雜手續，自基層承辦人
          起逐層審核至總經理批准，才能借得。而且貸放之金錢必須由借款人本人
          領取，豈有「借款被偽造，被上訴人冒名貸款」之理？
      Ｂ、台中市第三信用合作社之職員陳振良在第一審結證：「張振模於七十六二
          月十六日向三信借款五十萬元，在七十八年一月二十六日清償，有申請展
          期償還，最後於七十八年一月二十六日清償」之語，並提出該合作社對張
          振模之放款帳卡（內載貸款本金及繳息之情形）、張振模之借款申請書、
          會計傳票等影本為證據，自不容上訴人空言否認。
      Ｃ、已故張振模向台中三信之借款為真正，並無瑕疵，從而被上訴人以出租遺
          產之收入去清償已故張振模對三信合作社之借款，不容上訴人否認。
      Ｄ、台中市第七信用合作社之職員林杏宜也在第一審結證：「張振模在七信借
          款，借新還舊有二十筆」，並提出借款資料之影本附卷為證。依據該證人
          提出之「放款餘額備查卡」影本記載，張振模在七十七年七月十四日以前
          之借款餘額（即借款總額）為七百萬元，而在其死亡後之七十九年二月二
          日，被上訴人以出租遺產之租金償還五十萬元、五十萬元、四十萬元、六
          十萬元，（即在七十九年二月二日共還二百萬元）。被上訴人又於八十二
          年八月十三日還一百萬元、五十萬元、一百萬元、五十萬元、五十萬元、
          三十萬元、六十萬元、六十萬元，（註：八十二年八月十三日共清償五百
          萬元，該五百萬元係由被上訴人以自己之名義向七信借出五百十萬元，以
          其中之五百萬元來代還張振模未還之上開五百萬元）。
      Ｅ、此外七信職員林杏宜尚提出張振模之借款申請書、放款帳卡等影本附卷為
          證，不容上訴人胡亂指稱張振模之借款被偽造。
      Ｆ、上訴人己○○曾向檢察署告訴其妻陳寶玉偽造文書，檢察官偵查中曾傳訊
          台中市第七信用合作社襄理劉熟進，據該證人結證：「張振模自七十二年
          間起即陸續向該合作社借款，係該社長期客戶，每次借款均由張振模自行
          簽名署押，有關上開借款保證人之簽署，亦均由張振模自行簽署，因張振
          模信用良好，復有地位，所以每次借款均由其本人前來，並親自簽署相關
          各欄資料，從未出差錯，亦無呆帳情事發生，後來張振模生病則大都由其
          妻丁○○○陪同前來，並由張振模依往例填載各相關資料借款，並依約償
          還借款」等語，有檢察官不起訴處分書影本已呈案可稽。足證上訴人所謂
          「張振模在第七信用合作社之借款係被人偽造，被上訴人冒名貸款」，為
          無稽之談。
      Ｇ、張振模向七信之借款為真正，並無瑕疵，從而被上訴人為張振模繳付利息
          亦不容上訴人否認。
    2.上訴人之上訴理由謂：「上訴人己○○並未做張振模向七信合作社借款之連帶
      保證人，但己○○名義被偽造為連帶保證人」云云。查上訴人己○○有無做張
      振模之借款連帶保證人，與本件訴訟毫不相干，因為本件訴訟並非「七信合作
      社本於連帶保證之法律關係而對上訴人己○○請求清償借款」，而是被上訴人
      因代償還張振模之負債及支出喪葬費，請求其餘繼承人分攤返還被上訴人，故
      上訴人己○○辯稱伊非張振模之連帶保證人一節，並不影響被上訴人本件之請
      求。
    3.上訴人謂：「當時張振模病重無法借款，請向中山醫院函查張振模住院期間，
      看借據日期是否正在住院期間」一節，據中山醫院函覆  鈞院稱：「張振模於
      七十七年六月十日及十一日住院，再於七十七年七月十二日至同年七月三十一
      日住院」等情。查上訴人聲請調查證據狀所附之借據多張，僅有七十七年七月
      十四日之一張借據，介在住院期間，其餘多張借據所載日期，均非住院期間，
      而該七十七年七月十四日之一張借據，並非在住院期間外出借款，而是住院前
      就申請借款。查借款人向合作社借款，不可能在申請之當天即能借得款項，因
      為合作社之主辦人必須核對印鑑，查詢前供抵押物有無變動，並須經徵信調查
      程序，然後層呈多名上司之簽註意見，呈送總經理批准後才能將款項撥入借款
      人之帳戶內。所費之時間通常均需一星期左右才能獲得合作社之批准而撥下款
      來，因此借款人之借款申請書上之日期都留空白，俟合作社批准後，將款撥入
      借款人之帳戶內時，才由合作社之主辦人配合實際撥款之日期，在借款申請書
      上填寫日期，此觀本件借款申請書上之日期，並非借款人或連帶保證人之筆跡
      ，而是合作社主辦人之筆跡，而且借據上記載自此日期開始起息，可得而知。
      向合作社之借款，自申請起至獲准既約需一星期之期間，則上開七十七年七月
      十四日之一張借據，到合作社申請借款之日期約在同年月七日左右，其時張振
      模並未住院，豈有不能到合作社去申請借款之理？茲退步言之，即令上述一張
      借據係在住院期間所借，亦不能謂「未向醫院請假外出該張借據之借款不實在
      」，因為從中山醫院搭乘計程車到第七信用合作社，僅八分鐘即可到達，而醫
      院不像監獄設有禁止外出之關卡，住院之病患可離床到處走動，當然亦可搭乘
      計程車到合作社辦借款換單手續，然後再回醫院。上訴人以張振模住院未請假
      不可能到合作社辦借款手續云云，不合邏輯。何況上述七十七年七月十四日之
      一張借據，係張振模之親筆簽名，豈容上訴人否認？
    4.上訴人謂：「被上訴人稱張振模無工作，又生病故須龐大生活費及醫藥費，所
      以須借款，並不實在，請被上訴人舉證」一節，此係上訴人無中生有之詞。查
      被上訴人並未作如上之供述，而係陳稱：「張振模在身體尚健康之民國七十二
      年起就因其事業上之需要而陸續向三信及七信合作社共借款七百五十萬元，一
      再借新還舊，而留下來之負債」之語，（七信合作社襄理劉熟進在偵查中結證
      ：「張振模自七十二年起就陸續向合作社借款。他是合作社之長期客戶，每次
      借款均由張振模親自簽名署押：：：」之語。又該合作社之職員陳杏宜在第一
      審亦結證：「張振模在我們合作社之借款，借新還舊共有二十筆之語），不容
      上訴人捏詞無中生有。
    5.上訴人謂：「張振模有房屋，每月有租金收入，可供生活及醫藥費，不必借款
      ，張振模之借款撥入支票帳戶後，係由被上訴人丁○○○等所使用」一節，係
      上訴人含血噴人之詞。查：
      Ａ、張振模並非因病住院才要借款，而是在其身體仍健康、有事業做之民國七
          十二年起就陸續向合作社借款，並一再借新還舊，已述如上。不容上訴人
          信口雌黃謂：「有房租收入可供生活及醫藥費，不必借款」。
      Ｂ、張振模向合作社借款後，如何使用借來之款，係張振模之自由、權利。
      Ｃ、被上訴人等並未使用張振模借來之金錢。上訴人等係張振模之子女，這些
          借來之款項或許由上訴人等使用。上訴人憑空指稱張振模借來之錢係由被
          上訴人等使用，係屬無稽之談，上訴人如仍如此主張，自應由上訴人負舉
          證責任。
    6.上訴人謂：「被上訴人申報遺產稅，記載張振模之醫藥費僅三十三萬餘元，何
      須支付七百萬元之醫藥費」一節，查張振模係自七十二年起陸續向七信合作社
      借款計達七百萬元，一再借新還舊而留下來之債務，並非七十七年因病住院始
      借用七百萬元，已述如上。上訴人故意混淆事實，亂稱「醫藥費僅三十多萬元
      ，何須借來七百萬元支付醫藥費」，殊不值一駁。
    7.上訴人謂：「從七信函送之張振模支票帳戶明細表暨張振模名義開出之支票，
      及被上訴人等呈給之明細表，可看出系爭借款是被上訴人等所使用」一節，更
      屬荒唐之詞。查七信之張振模帳戶支付明細表及支票，係張振模生前之收支情
      形，而被上訴人在第一審起訴時所提出之收支明細表，係記載張振模亡故後之
      收支情形，兩者之間並不重複，時間也不同，根本不能證明張振模之借款係由
      被上訴人等在支配使用，不容上訴人憑空胡亂指摘。
    8.上訴人謂：「張振模自七十六年十二月起至七十七年七月三十一日，共有五次
      之住院及出院紀錄，依七信之前開帳戶收支明細表，張振模住院期間共被領出
      五十九萬九千八百五十一元，可知實際使用該借款者係被上訴人等」一節，查
      張振模之五次住院及出院，並不表示張振模不能向合作社借款及開支票對外付
      款，上訴人未能舉證而憑空胡亂指摘：「張振模開支票被各執票人領取計五十
      九萬多元，就是被上訴人在實際使用該借款」云，根本不合邏輯。
    9.上訴人謂：「張振模死亡後五天內支票被兌領十三萬四千七百八十六元，顯然
      被上訴人在使用張振模之支票。又張振模死亡後五天內之此一支出，被上訴人
      並未在其製作之收支明細表內記載」一節，亦係上訴人之胡亂指摘。查：
      Ａ、民間之習慣，以支票為支付工具時，多開出遠期支票，因此張振模生前開
          出遠期支票，執票人到期提示時開票人已死亡，金融機關仍會兌付票款，
          自不足怪。上訴人未能舉出確鑿之證據，補風捉影胡亂指摘被上訴人使用
          張振模之支票云，於法不合。
      Ｂ、被上訴人在原審起訴時所附之收支明細表，係記載張振模死亡以後被上訴
          人經手之收支情形。張振模生前開出之遠期支票，應屬張振模生前其本人
          之支出，非屬其去世後被上訴人經手之開支，自不能列入被上訴人以後經
          手之收支明細表。何況如將之列入被上訴人之收支明細表，則對上訴人更
          為不利，（因上訴人必須分擔）。
    10.上訴人謂：「從七信所呈之支票影本，可發現張振模住院期間，被上訴人丁○
      ○○以張振模名義開支票使用」一節，係上訴人含血噴人之詞。查上訴人在其
      上訴理由(三)狀所附「證五」之十八張支票影本，經被上訴人多方查證之結果，
      均係張振模之開支，茲分述如左：
      Ａ、第一張二百萬元支票，發票日七十六年六月三十日，係張振模死亡前一年
          多之事，當時張振模向七信多筆借款中之三筆到期（四十萬元、六十萬元
          、一百萬元），張振模借新還舊，才開此張二百萬元之支票給七信，以消
          滅舊借款四十萬元、六十萬元及一百萬元，（七信之帳卡記載張振模於該
          日清償四十萬元、六十萬元、一百萬元，合計二百萬元），此事與被上訴
          人無關。
      Ｂ、第二張一百五十萬元之票發票日為七十六年七月一日，亦係張振模生前借
          新還舊開給七信之支票，此事與被上訴人何干？
      Ｃ、第三張二百七十萬元之票發票日為七十六年七月十五日，亦係張振模生前
          借新還舊開給七信之支票，此事與被上訴人何干？
      Ｄ、第四張十九萬五千元之發票日為七十七年六月二十三日，係張振模在世時
          因房屋承租人張桂英遷出而退還給該承租人押租金者，此事與被上訴人何
          干？
      Ｅ、第五張支票六萬五千元，發票日為七十七年六月二十三日，係張振模生前
          開給被上訴人之家庭生活費，有何不可？
      Ｆ、第六張支票五萬七千七百八十四元，發票日為七十七年六月二十三日，係
          張振模生前開出繳納贈與稅者，可向稅捐機關查證，此事與被上訴人何干
          ？
      Ｇ、第七張七千元之發票日為七十七年六月二十七日，係張振模在世時因房屋
          承租人廖國龍遷出而退還給該承租人押租金者，此事與被上訴人何干？
      Ｈ、第八張一萬四千九百零七元之發票日為七十七年七月十五日，係張振模在
          世時開給七信繳納利息者，與被上訴人無關。
      Ｉ、第九張二千八百九十四元之發票日為七十七年七月十五日，係張振模在世
          時開給自來水公司繳納水費者，與被上訴人無關。
      Ｊ、第十張六百四十元之發票日為七十七年七月十七日，係張振模在世時開給
          豐隆食品行者，與被上訴人無關。
      Ｋ、第十一張二千九百三十一元之發票日為七十七年七月十七日，係張振模在
          世時開給保險公司繳納保險費者，與被上訴人無關。
      Ｌ、第十二張二萬八千七百五十元之發票日為七十七年七月十六日，係張振模
          在世時開給中山醫院繳納醫藥費者，不容上訴人任意指摘。
      Ｍ、第十三張支票一萬一千六百六十四元，發票日為七十七年七月二十日，係
          張振模生前開出繳納七十六年度之營利所得稅者，可向稅捐機關查證，與
          被上訴人何干？
      Ｎ、第十四張九千二百四十元之發票日為七十七年七月二十五日，係張振模在
          世時因房屋承租人耀輝遷出而退還給該承租人押租金者，此事與被上訴人
          何干？
      Ｏ、第十五張八千元之發票日為七十七年七月二十一日，係張振模在世時因房
          屋承租人李經權遷出而退還給該承租人押租金者，此事與被上訴人何干？
      Ｐ、第十六張四萬六千八百六十七元之發票日為七十七年七月二十二日，係張
          振模在世時開給中山醫院繳納醫藥費者，不容上訴人任意指摘。
      Ｑ、第十七張二千元之發票日為七十七年四月十七日，係張振模在世時開給林
          海金清償園藝費者，與被上訴人無關。
      Ｒ、第十八張四萬一千五百二十六元之發票日為七十七年七月二十七日，係張
          振模在世時開給中山醫院繳納醫藥費者，不容上訴人任意指摘。
      以上十八張支票係張振模生前之支付，不容上訴人胡亂指摘為「被上訴人在使
      用各該支票」。
    11.上訴人謂：「被上訴人在第一審起訴時所附之收支明細表內載5.11.支付租賃
      所得說九萬元為不實在，蓋依據報稅之計算方式及稅率，應非此數目」一節，
      按被上訴人在第一審起訴時所附之收支明細表，係記載張振模死亡後被上訴人
      經手之收支情形，原與本件之法律關係（即被上訴人代還張振模之舊債務及支
      付喪葬費，要求繼承人之上訴人分擔）無關係，何況被上訴人之收支明細表記
      載上述租賃所得稅九萬元，亦有扣繳憑單可查，亦可向稅捐處查證，不容上訴
      人任意胡亂計算。
    12.上訴人謂：「被上訴人之收支明細表記載七十七年十一月二十日中山路一樓租
      金收入四十五萬六千元，及七十八年十一月二十日中山路一樓租金收入三十萬
      元，係以多報少，因租約書記載一年租金為一百十四萬元」一節，查：
      Ａ、按被上訴人在第一審起訴時所附之收支明細表，係記載張振模死亡後被上
          訴人經手之收支情形，原與本件之法律關係（即被上訴人代還張振模之舊
          債務及支付喪葬費，要求繼承人之上訴人分擔）無關係。
      Ｂ、被上訴人固曾在七十七年十一月二十日出租中山路一樓房屋，約定租金一
          年一百十四萬元，然查中山路一六五號房屋並非張振模一人獨自所有，而
          是共有，張振模之應有部分為五分之二，其餘應有部分五分之三是被上訴
          人丙○○等三人所有。從而一年租金一百十四萬中張振模應得之分額為四
          十五萬六千元，將張振模持分之此數額記入收入款項，並無不合。難道上
          訴人不明瞭該房屋張振模之應有部分僅是五分之二？
      Ｃ、該房屋之承租人楊國明租了一年後不續租，第二年起改由珠寶行曾聖文來
          承租，約定租金半年付一次，承租人付來半年份租金三十萬元，被上訴人
          將之記入收支明細表，並無不合。
      Ｄ、關於被上訴人出租房屋之經過，曾分別於七十八年十二月十三日台中郵局
          存證信函七九二九號，及八十年二月九日台中郵局存證信函第一一○  四號
          ，詳述出租之情形，通知上訴人在案。
    13.上訴人謂：「被上訴人稱張振模生前十多年無事做」一節，係上訴人無中生有
      之詞。按張振模有其事業，已述如前，茲不再贅述。
    14.上訴人謂：「上雅咖啡屋之經營者為被上訴人丁○○○，而非張振模」一節，
      係上訴人顛倒黑白之詞。查上雅咖啡屋係張振模所經營者，此一事實已經上訴
      人在第一審自承：「張振模經營上雅咖啡屋，遺有生財器具」之語，可為證據
      。
    15.上訴人謂：「張金龍；張金鳳在第一審一起起訴，後來良心發現而在第一審撤
      回起訴」一節，係上訴人之胡言亂語。按本件第一審起訴時，張金龍及張金鳳
      表示願一併列為原告，向上訴人等追討其應分擔之款項。惟第一審審理時認為
      「代還張振模舊債及代支喪葬費之人為被上訴人三人，張金龍及張金鳳二人並
      未出錢」，乃曉諭張金龍、張金鳳二人撤回起訴，茲上訴人竟大做文章謂：「
      張金龍、張金鳳良心發現，撤回起訴」云，尤令人捧腹。
    16.上訴人謂：「被上訴人承認租金收入一千零七十一萬多元，該收入扣除張振模
      之全部借款七百五十萬元及喪葬費三十四萬餘元後，尚有剩餘二百八十六萬餘
      元，故上訴人不必再分擔」一節，混淆事實企圖矇騙法院，莫此為甚。查被上
      訴人在第一審起訴時所附之收支明細表，已詳載租金等收入及各種支出之明細
      。在該收支分類表之第二十五頁有總結算表，載明租金等總收入00  000  0
      00元，總支出款為00000000元，（包括代還張振模之舊債七百五十
      萬元及歷年利息，暨喪葬費等之支出在內），收支相抵尚不足五百六十九萬四
      千七百四十六元，應由九名繼承人分擔，（上訴人應分擔之金額，即係本件請
      求之數額）。上訴人僅言及租金收入一千零七十一萬餘元及張振模之舊債本金
      七百五十萬元，而故意不提起其他支出，（諸如支付七百五十萬元之歷年利息
      —歷年所付利息金額頗為可觀、稅金、不動產之修護費等之總支出），亂稱尚
      有剩餘二百八十多萬元云，無異狂言。
    17.上訴人謂：「張振模借款時之利息較低，被上訴人向合作社借新還舊之利息較
      高，故超出原定利率之利息不應由上訴人負擔」一節，查張振模向合作社之借
      款利率並非永久不變，請見被上訴人起訴時提出之單據冊內Ｈ至Ｈ因代還
      舊債而收回之原張振模借據八張，內載：「利息及違約金：：：並同意於貴社
      （七信）調整基本放款利率時隨同調整」，亦即七信合作社之放款利率並非永
      久不變，而是隨時會有調高之可能，而被上訴人代還款時，合作社之利率已調
      高，即令未代還張振模之舊五百萬元借款，合作社也會調高放款利率。是上訴
      人之此點抗辯為無理。
  (六)綜上，上訴人之上訴毫無理由，為此狀請鑒核，駁回上訴，實為德便。
三、證據：除援用第一審所提證據外，補提不起訴處分書、放款餘額備查卡為證，並
    聲請傳訊證人劉熟進。
丙、本院依職權向臺灣臺中地方法院檢察署調閱八十六年度偵字第一二五○  一號陳寶
    玉等偽造文書等一案全卷及八十六年度他字第六六六號偽造文書一案全卷，另去
    函私立中山醫學院附設孫中山先生紀念醫院、台中市第七商業銀行，並傳訊證人
    劉熟進、張金龍、張金鳳及何滄錄。
    理    由
一、本件被上訴人起訴主張兩造及訴外人張金龍、張金鳳、張德昭等共九人均為已故
    張振模之繼承人，張振模生前向台中市第七信用合作社借款尚欠七百萬元，經被
    上訴人以出租遺產之收入，於七十九年二月二日償還二百萬元，尚欠五百萬元，
    利息一百四十九萬四千四百十四元，而張振模死亡之喪葬費共三十四萬八千八百
    九十八元，總計為六百八十四萬三千三百十二元，其間被上訴人曾以出租遺產所
    收租金抵充了一百十四萬八千五百六十六元外，尚欠五百六十九萬四千七百四十
    六元，應由九名繼承分擔，即每人應分擔六十三萬二千七百四十九元，爰依繼承
    暨無因管理之法律關係提起本訴。上訴人等人則以被上訴人所提出之負債資料皆
    非真正，張振模因生前早無經營事業，根本無向銀行貸款之必要，因被上訴人己
    ○○並未同意為借款之連帶保證人，純係他人所偽造，故張振模所為之借據亦可
    能係他人所偽造，而貸得之款項亦均係由被上訴人丁○○○一家生活或經營事業
    所用，何能要求上訴人共同負擔，且喪葬費部分，全無實據，況此並非死者張振
    模之債務，且可由奠儀中支付，不該向上訴人等請求分擔等語資為抗辯。
二、本件被上訴人主張兩造為七十七年七月卅一日死亡張振模之繼承人，業據提戶籍
    謄本三件為證，亦為上訴人所不爭執，應認被上訴人之此部分主張為真實，而上
    訴人既以前詞置辯，則本案所應審究者，為兩造之被繼承人張振模生前是否對七
    信負有債務及兩造是否應分擔喪葬費用﹖
（一）關於喪葬費用三十四萬八千八百九十八元部分：
  １、張振模之喪葬費共三十四萬八千八百九十八元，有上訴人所提之單據計廿五張
      可證（附於單據冊Ａ五至Ａ三十四），上訴人己○○、戊○○之訴訟代理人於
      原審亦對其金額不爭執（原審第二卷第七十三頁背面），依民事訴訟法第二百
      八十條第一項規定，視同自認，又上訴人林張美玲已於相當時期受合法之通知
      （八十六年七月十日當庭諭知同年八月五日審理），而於言詞辯論期日不到場
      ，亦未提出書狀爭執，依民事訴訟法第二百八十條第三項之規定，準用同條第
      一項之規定，視同自認，故上訴人於本院辯稱上開費用無實據云云，然依民事
      訴訟法第二百七十九條第三項規定，自認之撤銷，除別有規定外，以自認人能
      證明與事實不符或經他造同意者，始得為之，今上訴人既未能舉證證明其先前
      之自認與事實不符，復未經被上訴人同意，是應難認其前開自認得予撤銷，且
      經本院審核，該單據所列尚屬禮儀上所必要，故應認被上訴人確已支出喪葬費
      用三十四萬八千八百九十八元。
  ２、按依法務部七十九年律字第九○  七一號函之意旨可知，被繼承人死亡後，已喪
      失其作為債權債務主體之權利能力，第三人如有為被繼承人支付喪葬費用者，
      該第三人非可認為是被繼承人之債權人。參諸外國立法例及我國多數學者見解
      ，喪葬費用應解釋為繼承費用，依民法第一一五○  條規定，由遺產中支付之，
      惟以必要費用為限。且鑑於為死者支付喪葬費用，係葬禮民俗之一環節，屬尊
      敬死者必要之舉，自不宜將之與死者生前所負之一般債務同視。故此部分自不
      應依民法第一千一百五十二條及第二百八十一條之規定，請求上訴人分擔費用
      ；惟依大理院民國四年上字第一一六號判例：「依我國民法扶養制度所由設之
      社會及倫理精神價值而觀，扶養內容之範圍，不僅包括維持日常生活衣、食、
      住、行之費用，且包括少者之教育費及死亡者之殯葬費用。」又按直系血親卑
      親屬對於其直系血親尊親屬負扶養義務，且扶養義務者有數人，而其親等同一
      時，應各依其經濟能力，分擔義務，民法第一千一百十五條第一項及第三項分
      別定有明文。是以各扶養義務對於受扶養者即死亡者之殯葬費，均應依其經濟
      能力，分擔義務，故對死亡者而言，每一扶養義務人均有其應負擔之義務部分
      ，本件被上訴人既未受委任，且就上訴人等應負擔之部分並無義務，而為上訴
      人等先行支出上訴人等應負擔之殯葬費，即係為上訴人等履行法定扶養義務，
      當係利於上訴人等，是依民法第一百七十六條第一項規定，自得請求上訴人等
      償還其費用及自支出時起之利息。故被上訴人主張依台灣之習慣，繼承人須分
      擔被繼承人之喪葬費用，依據民法第一千一百五十三條之法理，暨無因管理之
      法律關係，被上訴人等支付被繼承人之喪葬費用，上訴人等應按其分擔額償還
      予被上訴人等語，即屬有據，應予准許。
  ３、至上訴人抗辯殯葬費用應與所收之奠儀互相抵扣云云，然按殯葬費既係扶養費
      之一種如上述，而奠儀多係親朋好友勘酌死者於生前對親朋好友家中所給付奠
      儀若干，再予決定此次奠儀若干之一種禮尚往來，而依上訴人等所陳其於張振
      模過世前既已多年未與其父同住，則張振模生前之紅白帖當由與其同住之被上
      訴人丁○○○負責，是以張振模死後所收之奠儀即使交由被上訴人丁○○○收
      受，亦無何違情之處，況親朋好友知悉兩造甚或訴外人共大房、二房、三房之
      複雜關係，當亦對奠儀之交付何人有其各別之考量，自會交付其等認為適當之
      人，是以被上訴主張當時係各自收到之香奠禮金，各自取回一情，應屬可採，
      況上訴人等自張振模於七十七年七月三十一日死亡迄今逾十三年，甚至於先前
      之分割遺產訴訟中（歷審判決書附於本院第二卷第一四七至二○  五頁），均未
      提及奠儀如何分配，應認其等對奠儀之收受已無任何異議，在本案中再主張奠
      儀應為扣抵，顯無可採，況依被上訴人所提及計算書，業已自張振模遺產中所
      收之租金一百十四萬八千五百六十六元中，先行抵充三十四萬八千八百九十八
      元，有計算書一份在卷可憑（本院第三卷第四十二頁），即無再以奠儀抵扣之
      必要。
（二）被上訴人等為張振模償還生前貸款債務部分；
  １、查張振模生前曾於七十六年二月十六日向台中市第三信用合作社（以下稱三信
      ）借款五十萬元，經展期後，於七十八年一月二十六日清償，業經原審向三信
      函查張振模之開戶資料（原審卷第二卷第三十四頁），並經該社職員即證人陳
      振良到庭結證屬實（原審第一卷第九十二頁），並提出張振模往來紀錄影本附
      卷可稽，是以被上訴人主張其等已清償張振模在三信之貸款部分應屬無疑。
  ２、張振模生前向七信借款，因借新還舊，迄七十七年七月十四日止，共積欠七信
      七百萬元，且每筆借款均係匯入張振模之帳戶內，有證人即七信襄理劉熟進所
      提出之借款清單（本院第三卷第四十九、五十頁）、放款餘額備查卡影本（本
      院第三卷第五十九至六十一頁）、放款放出傳票及轉帳貸方傳票共影本十八張
      、支票影本三張（本院第三卷第六十二至八十五頁），及七信八十九年二月十
      一日七信蓄字第六一一六號函在卷（本院第二卷第三十三頁）可稽，且證人劉
      熟進於本院證稱：是借據到期後才換單，因到期後三個月內均可以換單，本件
      是經張振模確認同意後才換單，當時承辦的人有六、七人，是哪一個人聯絡張
      振模我不清楚；借款申請書並不是事先寫好一堆放在我們那裡，而是如這次有
      三張借據到期，才要他（指張振模）寫三張借款申請書換單延期。要換單事先
      均與張振模協議好，所以他才會事先寫好借款申請書送到我們那裡，等到屆期
      時我們就直接換單展期，不用再通知張振模本人，借款申請書及借據上的張振
      模簽名，我看應是張振模本人寫的不會有錯，但是否在銀行寫的或在他家裡寫
      的我就不知道等語（本院第三卷第二十一、二十二頁）。核與證人劉熟進於台
      灣台中地方法院檢察署八十七年度偵續字第四○  號所證張振模自七十二年間起
      即陸續向該社借款，係該社長期客戶，每次借款均由張振模自行簽名署押，他
      是借了還，還了又借．．．後來張振模病重期間，需簽名時，亦由其妻丁○○
      ○扶持著前來，並由張振模依往例填載各相關資料借款，．．房子名義是張振
      模的，在辦了房地最高限額抵押權後，他想借多少，於限額內，就逕將借款額
      匯入他帳戶內，他本人住中山路，七信在繼光街，相距很近，當時他有甲存往
      來，幾乎常常來合作社，七十六年七月十五日、七月十日及六月三十日、七十
      七年六月二十三日及七月十四日之借據上張振模、丁○○○、己○○三人的簽
      名及蓋章，均是張振模本人一人寫的，因房子是張振模的，我們有他認可即行
      等語相符（見上開偵續卷第十四頁背面至十六頁），並經該社職員即證人林杏
      宜到庭結證屬實（原審第一卷第九十二頁背面），而張振模在七信之貸款既均
      已清償完畢，所簽立之借據並已作廢，則本件繼承人間之債務分擔請求，對七
      信而言已無利害關係，況上訴人亦謂借據上之張振模、丁○○○、己○○三人
      之簽名係一人所為（原審第二卷第一三一頁），此點亦與證人劉熟進所證相符
      ，是其等職員之上開證言應屬可信，另經核七信所提出之借款申請書原本十張
      （置於原審證物袋內）及借據影本八張（原審第二卷第一三七至一四三頁、第
      一七三頁）上張振模之簽名，均核與被上訴人於原審時所提出之張振模親簽之
      公證書（置於原審證物袋內）上及張振模在七信之開戶申請書（原審第二卷第
      三十八及三十九頁）上之簽名，及上訴人所提出自認係張振模親簽之祭祀公業
      張攀光祭祀公業一四四號土地租賃會議記錄影本（本院第一卷第一一七、一一
      八頁）上之簽名筆跡，無論在運筆之方式及神韻上尚屬一致，況借款申請書及
      借據影本上，張振模之印文均與張振模之印鑑相符，有印鑑證明二份（置於原
      審證物袋內）及七信之印鑑卡影本一張（原審第二卷第三十九頁）可資比對，
      而依民法第三條第二項之規定，印章與簽名有同等之效力，在上訴人無法舉證
      證明印章為他人盜蓋之情形下，上開七百萬元之借款確係張振模所借堪予認定
      。
  ３、上訴人雖謂七十七年七月十四日，張振模早已病重住院，何能至七信辦理貸款
      云云，然查張振模於七十七年七月十二日至同年七月三十一日固在私立中山醫
      學附設中山先生紀念醫院住院無誤，有該醫八十八年六月十四日函在卷（本院
      第一卷第一四四頁）可憑，然證人即張振模之主治醫師何錄滄醫師到院證稱七
      月十三日、十四日，他（指張振模）還可吃東西，只要有人輔助他，還是可以
      外出，所以他有無不假外出，我們不知道，從醫院到繼光街與民族路（即七信
      ）坐計程車不用跳表，．．七月十三日早上之輸血，在（當日）下午二點半就
      輪血完畢等語（本院第三卷第一○  四頁），是以張振模非不可能於七十七年七
      月十四日至七信簽立借據及借款申請書，況證人劉熟進於偵查中所證：後來張
      振模病重期間，需簽名時，亦由其妻丁○○○扶持著前來，並由張振模依往例
      填載各相關資料借款等語，足證張振模確有由其妻丁○○○扶持著至七信辦理
      貸款手續之紀錄，否則證人劉熟進當不致為如此證述。是以上訴人以張振模於
      七十七年七月十四日係在住院中，不可能外出借款為由否認該筆借款係由張振
      模所借，尚非可採。
  ４、上訴人另聲請鑑定三信及七信之「張振模生前借款資料」之筆跡是否為張振模
      所為一節（本院第一卷第八十頁），然查三信之借款與本件無關，核無送鑑定
      之必要，另七信之借據及借款申請書既經證人劉熟進證稱確係張振模所為，且
      其上之印文均與張振模之印鑑證明相符如上述，是本院認無送鑑定之必要，況
      上訴人等連張振模七十二年以前在七信之借款均爭執其借款人為何人（本院第
      三卷第一二二頁），則倘依上訴人等所抗辯，似認張振模在七信之資料均非張
      振模所自為，如此當使鑑定失其意義；又上訴人聲請鑑定上訴人己○○之筆跡
      以資證明借據上連帶保證人之簽名筆跡為他人所偽造一節，然查證人劉熟進業
      已證稱借據上己○○之簽名均為張振模所為如上述，且與對保單影本上（本院
      第一卷第七十三頁）己○○之簽名不符，是以上訴人己○○在借據上之簽名確
      非其本人所為已至明，然因本件被上訴人係主張其代償張振模之生前債務，而
      向其他繼承人之上訴人請求償還應分擔額，並非起訴請求己○○負保證人責任
      ，故與上訴人己○○是否確為連帶保證人無涉；故以上上訴人聲請二節，本院
      均認無送鑑定之必要。
  ５、上訴人另抗辯張振模生前已許久未經營事業，且名下有多筆財產供出租，有租
      金收入，無必要借款供事業或生活、醫藥費所需，故聲請鑑定七信提款書上之
      筆跡非張振模所為，以資證明系爭借款非張振模所用云云，然查張振模在向七
      信借得款項後，其本人欲如何使用該貸款，係其本人之權利，無論給上訴人或
      被上訴人，均非他人所能過問，故提款書係由何人填寫，支票為何人簽發，當
      與系爭借款係何人所借，屬何人之債務無關，是上訴人此等抗辯及聲請即非可
      取。
  ６、末查張振模對七信之債務，尚未清償之五百萬元，被上訴人代為清償，有七信
      之「放款餘額備查卡」記載：「八十二年八月十三日償還一百萬元、五十萬元
      、一百萬元、五十萬元、五十萬元、三十萬元、六十萬元、六十萬元」可稽，
      並有張振模生前借款之八張本票可資佐證（附於單據冊Ｈ至Ｈ），而被上
      訴人向七信繳納之利息一百四十九萬四千四百十四元，亦有該合作社之收據可
      資佐證（附於單據冊Ｌ一至Ｌ四十一內），另被上訴人向七信簽發三張本票，
      共借得五百萬元，以資清償張振模之債務，七信並因而同意塗銷擔保張振模債
      務之抵押權等情，亦有被上訴人提出之本票影本三張、放款餘額備查卡影本三
      張及抵押權塗銷同意書影本一張在卷可稽（本院第三卷第一○八至一一七頁）
      ，復經證人即與上訴人等及被上訴人丙○○、乙○○同父異母，亦為張振模之
      繼承人之張金龍、張金鳳到庭證稱：後來係丁○○○自己籌款，還合作社內父
      親（即張振模）之債務等語（本院第三卷第十三、十四頁），是以張振模在七
      信之債務確已由被上訴人等清償完畢應堪認定。
  ７、上訴人復辯稱：張振模借款時之利息較低，被上訴人向七信借新還舊之利息較
      高，故超出原定利率之利息不應由上訴人負擔一節，經查張振模向七信之借款
      利率並非永久不變，此由被上訴人等因代還舊債而收回之原張振模借據八張，
      內載：「利息及違約金：：：並同意於貴社（七信）調整基本放款利率時隨同
      調整」（見單據冊內Ｈ至Ｈ）自明，故七信之放款利率是隨時會有調高之
      可能，此亦為一般金融借貸之常情，而被上訴人代還款時，合作社之利率已調
      高，即令未代還張振模之舊五百萬元借款，合作社也會調高放款利率。是上訴
      人之此點抗辯，洵為無理。
三、按繼承人對於被繼承之債務，負連帶責任，繼承人相互間對於被繼承人之債務，
    除另有約定外，按其應繼分比例負擔之，民法第一千一百五十三條定有明文。又
    連帶債務人中之一人，因清償，致他債務人同免責任者，得向他債務人請求償還
    各自分擔之部分，並自免責時起之利息，民法第二百八十一條第一項規定甚明。
    本件被上訴人既已清償被繼承人於七信之債務並先行支出喪葬費三十四萬八千八
    百九十八元，則其主張自張振模遺產中所收之租金一百十四萬八千五百六十六元
    中，先行抵充三十四萬八千八百九十八元，再予抵充七信利息後，不足之利息六
    十九萬四千七百四十六元，加上本金五百萬元，即為五百六十九萬四千七百四十
    六元，有計算書一份在卷可憑（本院第三卷第四十二頁），故所有繼承人應分擔
    債務各九分之一，即上訴人等每人應給付六十三萬二千七百四十九元及自起訴狀
    繕本送達上訴人之翌日起即八十五年十月十日（上訴人戊○○、己○○），八十
    五年十月十二日（上訴人甲○○○）起至清償日止，按年息百分之五計算之利息
    ，即為有理由，應予准許。
四、綜上所述，本件被上訴人主張上訴人應分擔被繼承人張振模之債務及喪葬費為可
    採，上訴人所辯均為無可取。依繼承、連帶債務及無因管理之法律關係，被上訴
    人自得請求上訴人給付其應分擔額。從而，被上訴人請求上訴人各給付六十三萬
    二千七百四十九元及法定遲延利息為有理由，應予准許。是則原審判命上訴人如
    數給付，於法並無不合。上訴意旨指摘原判決不當，求予廢棄改判，為無理由，
    應予駁回其上訴。
五、本件論證已臻明確，兩造其餘之主張答辯及其攻擊防禦方法，於判決結果不生影
    響，爰不一一斟酌論述，併此明。
據上論結，本件上訴為無理由，依民事訴訟法第四百四十九條第一項、第七十八條，
判決如主文。
中      華      民      國    九十      年      七      月    三十一    日
~B1民事第二庭審判長法  官  黃永泉
~B2                法  官  翁芳靜
~B3                法  官  蔡秉宸
右為正本係照原本作成。
如對本判決上訴，須於收受判決送達後二十日內向本院提出上訴書狀，其未表明上訴
理由者，應於提出上訴後二十日內向本院提出上訴理由書（須按他造人數附具繕本）
，並繳納送達用雙掛號郵票拾份（每份參拾肆元）。
上訴時應提出委任律師或具有律師資格之人之委任狀；委任有律師資格者，另應附具
律師及格證書及釋明委任人與受任人有民事訴訟法第四百六十六條之一第一項但書或
第二項（詳附註）所定關係之釋明文書影本。
~B                書記官  蕭玉真
中      華      民      國    九十      年      八      月      一      日
附註：
民事訴訟法第四百六十六條之一（第一項、第二項）
對於第二審判決上訴，上訴人應委任律師為訴訟代理人。但上訴人或其法定代理人具
有律師資格者，不在此限。
上訴人之配偶、三親等內之血親、二親等內之姻親，或上訴人為法人、中央或地方機
關時，其所屬專任人員具有律師資格並經法院認為適當者，亦得為第三審訴訟代理人
。
                                                                        Ｌ


司法院資訊處製作；財團法人民間司法改革基金會備份。
